最高法院刑事判決　　　　　　　　　　　　　　　八十六年度台上字第五八三五號
　　上訴人　台灣高等法院檢察署檢察官
　　被　告　乙○○
　　　　　　甲○○
　　上訴人
　　即被告　丙○○
右上訴人等因被告等貪污等罪案件，不服台灣高等法院中華民國八十六年六月十九日
第二審判決（八十六年度上訴字第六一四號，起訴案號：台灣板橋地方法院檢察署八
十三年度偵字第七五六五號），提起上訴，本院判決如左：
    主  文
原判決撤銷，發回台灣高等法院。
    理  由
甲、關於被告乙○○、甲○○部分
本部分原判決撤銷第一審論以被告乙○○、甲○○各受公務機關委託承辦公務之人，
對於監督之事務直接圖利罪刑之不當判決，改判均諭知無罪，固非無見。
惟查：(一)、本部分原判決理由乙－四項內記載被告乙○○、甲○○二人以本案清理水
溝之工程，因過年在即，承包商在過年後必能繼續施作之情況下，應包商之要求簽章
證明施工，並無圖利包商之犯意，且現場水溝已清理完畢，益證被告乙○○、甲○○
二人確無圖利他人之犯意為據（見判決第六頁反面第三行至第九行）。但查被告乙○
○於法務部調查局台北縣站（下稱調查站）之調查筆錄中供稱：上開工程迄八十三年
二月廿一日為止尚未開始施作（見偵查卷第三頁反面），並稱：「丙○○持前開粘貼
憑證……要本人蓋章，本人當時就表示該工程尚未施作，但丙○○向我表示，會在元
宵節過後執行施工，我乃不疑有他，就在粘貼憑證上蓋章」（見偵查卷第四頁反面）
。被告甲○○於調查站之調查筆錄中亦供承迄八十三年二月廿一日止，九如里之水溝
清理工程尚未施作，由於丙○○保證於過完農曆年後一定施作，因而於粘貼憑證上蓋
章（見偵查卷第六頁反面、第七頁正面），於偵訊筆錄中亦供稱：工程尚未完工，我
們就蓋驗收章給他等語（見偵查卷第八十三頁反面）；工程未開始施作當然不可以向
市公所請領工程款云云（見偵查卷第七頁反面）。即丙○○於八十三年三月三十一日
調查站訊問時亦坦承八十三年二月七日向板橋市公所申請廣新里、九如里二里之工程
款時工程尚未施作完成，且並陳稱：「當時本人也坦白向乙○○與甲○○說明，該二
里之水溝清理工程只施作部分，惟農曆年節已到，無法繼續施工……當時乙○○與甲
○○因聽我保證會在過完年後施作完成，故才同意蓋章，讓我順利先領到工程款」，
「（龍翠里、廣新里、九如里清理水溝工程），係分由各該里里長負責驗收工作，即
由本人，乙○○及甲○○各自負責自己里轄內之工程驗收工作。」（見偵卷第十一頁
反面至十三頁）至明。參以板橋市公所工務課長林文財於八十三年三月三十日在調查
站受訊時證稱：事發後奉市長指示，會同本案設計人洪志誠、郭文賢向被告乙○○、
甲○○求證時，該二人向彼等表示該二工程（指廣新里、九如里水溝清理工程）在八
十三年農曆過年前，並未全部完成，迨八十三年二月二十八日前一、二天，我們再實
地至現場瞭解時，發現已全部完成，即現場水溝已無廢棄物了等語，倘若無訛。則丙
○○於請領廣新里、九如里之清理水溝工程款時，尚未施作完成，且被告乙○○、甲
○○係在板橋市公所粘貼憑證之「驗收或證明欄」內分別蓋用其等擔任里長之職章證
明驗收後，方使包商得以提前領取上開工程款項，已甚為瞭然，委無疑義。縱令事後
該水溝工程已清理完畢，惟此乃被告乙○○、甲○○為上開行為之後，包商所為之行
為，殊難以此事後之行為而證明其等於蓋用印章於上述粘貼憑證時即無圖利之犯意。
原判決遽以水溝已清理完畢率認定被告乙○○、甲○○在主觀上並無圖利之意思，其
採證難謂與經驗及論理法則無違。(二)、又原判決認定被告乙○○、甲○○並不知悉已
受委託上述工程之驗收工作，無非係以證人林文財審理時所供口頭說明係在本案發生
以後（即八十三年三月份），及於調查站調查（偵卷第四十二頁）及檢察官偵訊時（
仝上卷第七十一頁）時，亦陳稱「已清理完畢」、「現場水溝已無廢棄物了」云云，
且被告乙○○、甲○○不知有板橋市公所八十二年十一月十五日業務會報紀錄，而公
務之委託，更非以口頭、內部會報宣示即認已委託辦理等情為據。但查依證人林文財
之上開所謂「已清理完畢」、「現場水溝已無廢棄物了」云云，係指本案發生後丙○
○已清理完畢而言，有如上述，原判決以此遽謂被告乙○○、甲○○本即無犯罪之故
意，已屬可議。又林文財於八十五年三月十三日一審審理時雖曾供稱：「我記得在里
的聯繫會報有口頭說明，沒有書面紀錄，約在年３月份板市年度第三次里長、里
幹事業務聯繫會報，有提過」云云非虛。惟林文財於同次審理時及原審八十六年三月
十日調查時均已明確指證陳稱：「……本案發生之前就已向里長口頭報告過」，「不
是在三月份才提出報告」（見一審Ｂ卷第五十六頁反面，原審卷第五十頁反面）。原
審就此恝置不問，復未說明其理由，核其採證之運用與論理法則難謂為相合。況依據
卷附板橋市公所八十二年十一月十五日業務會報紀錄所載，清理排水溝之工程，驗收
由里長負責（見偵查卷第卅一頁），該市公所八十五年十月廿八日北縣板民字第七
一二三七號函亦表示八十二年十一月十五日業務會報結論(三)，清理水溝小型工程完工
後，由里長驗收，並依程序核銷（見原審卷內所附上開函影本），且被告乙○○於調
查站之調查筆錄中亦供稱：「在以前不論是板橋市公所或台北縣政府委託其他承包商
至本里施作前述工程時，我均是等到他們有確實施作完工後，我才會蓋章證明驗收」
（見偵查卷第四頁反面），足證其等曾受託辦理類似工程之驗收工作，至臻灼然。尤
以被告乙○○、甲○○二人身為里長，其等以前既曾辦理類似工程之驗收工作，若不
知悉有此驗收之職權，衡之常情，何以彼等二人竟願於上述粘貼憑證上蓋章證明驗收
，其理安在﹖仍有待再詳為探究剖析釐清。原審未就此攸關被告乙○○、甲○○涉犯
罪名成立與否之判斷至關事項查明前，即行判決，不無速斷，並不足以昭折服。檢察
官上訴意旨指摘本部分不當，非無理由，應認有撤銷發回更審之原因。
乙、關於上訴人即被告丙○○部分
本部分原判決維持第一審依牽連犯之例，從一重論處上訴人即被告丙○○連續行使偽
造私文書罪刑之判決，駁回其在第二審之上訴，固非無見。
惟按證據雖已調查，而其內容尚未完全明瞭者，即與未經調查無異，如遽行判決，仍
屬應於審判期日調查之證據未予調查。本件原判決認定被告丙○○於八十三年一月間
某日，在台北縣板橋市台灣銀行旁之刻印店，未經謝永南之同意，利用不知情之不詳
姓名成年人偽造「一順工程行」及「謝永南」之印章各乙枚，於理由內明證人謝永
南於一審及原院調查時，仍矢口否認同意借牌給被告丙○○去標工程及同意丙○○刻
用印章情事（見一審Ｂ卷第一○八頁、一○九頁，原審卷八十六年五月二日訊問筆錄
），謝永南及一順工程行，本來即有印章可供使用，衡情度理，謝永南亦無可能同意
丙○○自行另刻印章使用等情為據。但查被告丙○○於原審一再訴稱伊自刻「一順工
程行」及「謝永南」印章各乙枚，於工程完成後即將之交給謝永南收受，若謝永南未
事先同意，何以未表異議之有利主張（見原審卷第一○○頁、第一七九頁），雖原審
傳訊謝永南到庭仍陳稱：「沒有要丙○○刻印章」（見原審卷第一七四頁正面），惟
對在上開工程完成後有無收受被告丙○○自刻之上述二枚印章之事，未詳為調查以明
真相，已難謂無未盡證據調查能事之違誤。且依證人即謝永南之妻林淑娟於偵訊中供
稱：「（發票上金額是妳寫或葉某寫﹖）他拿來的估價單上有填寫金額，我根據估價
單上的金額填寫發票再給他」，「（提示發票，上面的章是否你們的﹖）是的」（見
偵卷第九十七頁正面）。衡之常情，苟被告丙○○係詐欺，偽刻印章，則謝永南之妻
林淑娟又怎會開立統一發票給被告丙○○請款，其理安在﹖非無再詳為探究商榷之餘
地，原審對此有利於被告丙○○之證據主張不予採納，並未說明其理由，亦有判決理
由欠備之違法。另原判決理由欄甲－四項誤引第一審有適用刑法第二百九十九條之條
文，核與第一審之判決，亦屬未合，併有可議。被告丙○○上訴意旨執以指摘原判決
此部分不當，似非全無理由，自應認有撤銷發回更審之原因。又原判決理由欄甲－三
項內認公訴人以與被告丙○○上開論罪部分具有牽連犯之裁判上一罪關係，不另為無
罪之諭知部分，基於審判不可分法則之適用，應一併發回，附此明。
據上論結，應依刑事訴訟法第三百九十七條、第四百零一條，判決如主文。
中      華      民      國    八十六    年      十      月      二      日
                              最高法院刑事第九庭
                                  審判長法官  謝  家  鶴
                                        法官  羅  一  宇
                                        法官  吳  昭  瑩
                                        法官  花  滿  堂
                                        法官  陳  世  淙
      右正本證明與原本無異
                                              書  記  官
中      華      民      國    八十六    年      十      月      八      日
